ACORDAO-COMPLETO-2533521

ACÓRDÃO 7332/2022 ATA 36/2022 - PRIMEIRA CÂMARA

VISTOS, relatados e discutidos estes autos de admissão de empregado pela BB Tecnologia e Serviço S.A.
ACORDAM os ministros do Tribunal de Contas da União, reunidos em sessão da 1ª Câmara, ante as razões expostas pelo relator e com fundamento nos arts. 1º, V, e 39, I, da Lei 8.443/1992, em:
9.1. considerar legal, para fins de registro, o ato de admissão de Monique Cristina Carvalho Matos (72330/2018, peça 3) , com fulcro no art. 260, § 1º, do RI/TCU;
9.2. ordenar a realização de diligência junto à empresa BB Tecnologia e Serviço S.A., para que a empresa:
9.2.1. informe se Monique Cristina Carvalho Matos ainda mantém o vínculo empregatício com a empresa, uma vez que, em consulta ao sistema Rais, ano base 2020, verifica-se que a interessada ocupa cargo militar como oficial do Exército Brasileiro desde 7/2/2019; 
9.2.2. caso a empregada esteja afastada da empresa BB Tecnologia e Serviços S.A., informe o fundamento do afastamento; 
9.2.3. caso a acumulação não se enquadre nas hipóteses admitidas no art. 37, XVI, da Constituição Federal de 1988, convoque a interessada para optar pelo emprego público ou pelo cargo militar, no prazo de 10 (dias) , uma vez que o afastamento sem remuneração não elide eventual acúmulo indevido de cargos ou empregos públicos, conforme disposição expressa na Súmula TCU 246;
9.3. ordenar a realização de diligência junto ao Exército Brasileiro, para que se manifeste sobre a possível acumulação de cargos de Monique Cristina Carvalho Matos encaminhando os documentos da admissão no cargo militar, principalmente acerca da declaração de não acumulação, sendo dada a mesma orientação de que se a interessada ainda acumula, opte por um dos cargos públicos;
9.4. informar à interessada que esta deliberação poderá ser consultada, após sua publicação, no endereço eletrônico www.tcu.gov.br/acordaos;

Atos de admissão.

Primeira Câmara

BB Tecnologia e Serviços S.A.

3. Interessados/Responsáveis:
3.1. Interessada: Monique Cristina Carvalho Matos (XXX.938.747-XX).

13.1. Ministros presentes: Benjamin Zymler (na Presidência) e Jorge Oliveira.
13.2. Ministro-Substituto convocado: Marcos Bemquerer Costa.
13.3. Ministros-Substitutos presentes: Augusto Sherman Cavalcanti e Weder de Oliveira (Relator).

WEDER DE OLIVEIRA

Adoto como relatório, com ajustes de forma pertinentes, a instrução elaborada no âmbito da Secretaria de Fiscalização de Integridade de Atos e Pagamentos de Pessoal e de Benefícios Sociais (Sefip) [footnoteRef:2]: [2:  Peça 5.] 
"INTRODUÇÃO
Trata-se de ato de admissão, submetido, para fins de registro, à apreciação do Tribunal de Contas da União (TCU) , de acordo com o art. 71, inciso III, da Constituição Federal.  O ato foi cadastrado e disponibilizado ao TCU por intermédio do Sistema e-Pessoal, na forma do art. 2º e 4º da Instrução Normativa TCU 78/2018.
O ato desse processo pertence às seguintes unidades:
Unidade emissora: BB Tecnologia e Serviços S.A.
Unidade cadastradora:  BB Tecnologia e Serviços S.A.
Subunidade cadastradora: GERENCIA DE GESTAO DE PESSOAS.
EXAME TÉCNICO
Procedimentos aplicados
Os procedimentos para exame, apreciação e registro de atos de pessoal encontram-se estabelecidos na Instrução Normativa TCU 78/2018 e na Resolução TCU 206/2007. Essas normas dispõem que os atos de pessoal disponibilizados por meio do e-Pessoal devem ser submetidos previamente a críticas automatizadas, com base em parâmetros predefinidos.
As críticas das informações cadastradas na etapa de coleta do ato foram elaboradas e validadas levando-se em conta as peculiaridades de cada ato. Os itens verificados nessa etapa são inerentes a dados cadastrais, fundamentos legais, mapa de tempo, ficha financeira, assim como eventuais ocorrências de acumulação. Trata-se de verificações abrangentes, minuciosas e precisas e sem a necessidade de ação humana e, portanto, menos suscetível a falhas. As críticas aplicadas estão discriminadas no sistema, no Menu e-Pessoal, opção 'Crítica', que podem ser acessadas mediante concessão de perfil específico a servidores do TCU responsáveis pela análise.
Além das críticas automatizadas, há verificação humana adicional no caso de haver alertas do sistema ou informações não formatadas, como esclarecimentos do gestor ou do controle interno.  
As críticas também consideram os registros do Sistema Integrado de Administração de Recursos Humanos (Siape) . O Siape disponibiliza informações atualizadas sobre as parcelas que integram os proventos, diferentemente, portanto, do e-Pessoal, que informa as parcelas no momento do registro do ato. 
Essa confrontação com o Siape fornece uma visão atual e verdadeira da situação, o que permite descaracterizar irregularidades e inconsistências que, embora constantes do e-Pessoal, já foram corrigidas.
As verificações detectadas no ato encontram-se discriminadas na aba de pendências do ato no sistema e-Pessoal, bem como no espelho do ato contemplado por esta instrução.
Exame das Constatações
Ato: 72330/2018 - Interessado: MONIQUE CRISTINA CARVALHO MATOS - CPF: XXX.938.747-XX
Parecer do Controle Interno: considerar o ato Legal.
Constatação e análise: 
1.1.1. A data informada no campo 'Data da convocação' é maior que a data informada no campo 'Data de validade do processo seletivo após prorrogação'.
Justificativa do Gestor de Pessoal: Não há. Verificação efetuada no âmbito do TCU.
Análise do Controle Interno:  Não há. Verificação efetuada no âmbito do TCU.
Análise da Equipe Técnica: Ilegal
A data de validade inicial do processo seletivo era 08/10/2016, mas foi prorrogada até 08/10/2017. A interessada obteve decisão judicial transitada em julgado em 26/07/2018 e foi convocada em 20/08/2018.
A contratação após a validade de processo seletivo está em desconformidade com a legislação vigente. Há jurisprudência consolidada no TCU no sentido de considerar ilegais e negar registro aos atos de admissões ocorridos após a expiração do prazo improrrogável dos certames, consoante Acórdão 1106/2020-TCU-Plenário, cujo enunciado prescreve:
'A expiração do prazo de validade de concurso público constitui óbice intransponível ao registro pelo TCU de atos de admissão efetuados posteriormente a essa data, devendo, no entanto, ser assegurada a produção dos efeitos das admissões enquanto subsistir decisão judicial favorável aos interessados.'
O Acórdão 9441/2021-TCU-Primeira Câmara considerou ilegal e negou o registro do ato de admissão, sem, contudo, expedir determinação ao órgão de origem, uma vez que houve decisão judicial transitada em julgado em favor da beneficiária. Conforme o julgado, 'tal encaminhamento garante, de um lado, o exercício da competência constitucional atribuída a esta Corte de apreciar, para fins de registro, a legalidade dos atos de admissão, e, de outro, o atendimento à decisão judicial definitiva'.
Assim, propõe-se considerar ilegal o ato de admissão de MONIQUE CRISTINA CARVALHO MATOS, negando-lhe o correspondente registro, nos termos do art. 260, § 1º, do Regimento Interno desta Corte de Contas nos termos do art. 260, § 1º, do Regimento Interno desta Corte de Contas, sem, contudo, expedir determinação ao órgão de origem, em respeito à decisão judicial transitada em julgado.
O quadro resumo de ocorrências e, quando for o caso, o detalhamento da norma legal e da jurisprudência para a inconsistência acima elencada encontra-se no anexo II dessa instrução. 
Encaminhamento do ato: 
Considerar ILEGAL e recusar registro do ato de Admissão de MONIQUE CRISTINA CARVALHO MATOS do quadro de pessoal do órgão/entidade BB Tecnologia e Serviços S.A., com base nos arts. 71, inciso III, da Constituição Federal, 1º, inciso V, e 39, inciso II, da Lei 8.443/1992 e 260, § 1º, do Regimento Interno.
CONCLUSÃO
A abrangência e a profundidade das verificações levadas a efeito fundamentam convicção de que o ato 72330/2018 pode ser apreciado pela ilegalidade, em razão das irregularidades apontadas no item Exame das Constatações desta instrução, que representam afronta à legislação e à jurisprudência de referência
PROPOSTA DE ENCAMINHAMENTO
Ante o exposto, com fundamento no art. 71, inciso III, da Constituição Federal, no art. 1º, inciso V, e art. 39, incisos I e II, da Lei 8.443/1992, no art. 260 do Regimento Interno do Tribunal de Contas da União, propõe-se: 
Considerar ILEGAL e recusar registro do ato de Admissão de MONIQUE CRISTINA CARVALHO MATOS do quadro de pessoal do órgão/entidade BB Tecnologia e Serviços S.A., com base nos arts. 71, inciso III, da Constituição Federal, 1º, inciso V, e 39, inciso II, da Lei 8.443/1992 e 260, § 1º, do Regimento Interno."
2.	A representante do MP/TCU, Cristina Machado da Costa e Silva, manifestou-se nos termos a seguir[footnoteRef:3]: [3:  Peça 8.] 
"Esta representante do Ministério Público de Contas opina pela realização de diligência à empresa BB Tecnologia e Serviços S.A. para que, em relação à empregada Monique Cristina Carvalho Matos (CPF n.º XXX.938.747-XX) : 
a) informe se a empregada ainda mantém o vínculo empregatício com a empresa, uma vez que, em consulta ao sistema Rais - ano base 2020, verifica-se que a interessada ocupa cargo militar como oficial do Exército Brasileiro desde 07/02/2019; 
b) caso a empregada esteja afastada da empresa BB Tecnologia e Serviços S.A., informe o fundamento do afastamento da interessada; 
c) caso a acumulação em exame não se enquadre em nenhuma das hipóteses previstas no artigo 37, inciso XVI, da Constituição Federal de 1.988, convoque a interessada para optar entre o emprego público ou o cargo militar, no prazo máximo de 10 (dias) , uma vez que o afastamento sem remuneração não elide eventual acúmulo indevido de cargos ou empregos públicos, conforme disposição expressa na Súmula TCU n.º 246, cujo teor reproduzimos: 
'O fato de o servidor licenciar-se, sem vencimentos, do cargo público ou emprego que exerça em órgão ou entidade da administração direta ou indireta não o habilita a tomar posse em outro cargo ou emprego público, sem incidir no exercício cumulativo vedado pelo artigo 37 da Constituição Federal, pois que o instituto da acumulação de cargos se dirige à titularidade de cargos, empregos e funções públicas, e não apenas à percepção de vantagens pecuniárias'."
É o relatório.

não há.

Procuradora-Geral Cristina Machado da Costa e Silva.

ATO DE ADMISSÃO EFETIVADO APÓS O PRAZO DE VALIDADE DO CONCURSO, POR DETERMINAÇÃO JUDICIAL TRANSITADA EM JULGADO. IRREVERSIBILIDADE DA CONTRATAÇÃO. LEGALIDADE DO ATO PARA FINS DE REGISTRO. SOLICITAÇÃO DE ESCLARECIMENTOS PARA VERIFICAÇÃO DE ACUMULAÇÃO DE CARGOS APÓS A ADMISSÃO DA INTERESSADA. DILIGÊNCIA.

ATOS DE ADMISSÃO (ADS)

Secretaria de Fiscalização de Integridade de Atos e Pagamentos de Pessoal e de Benefícios Sociais (Sefip).

Em exame, ato de admissão submetido à apreciação deste Tribunal pela BB Tecnologia e Serviços S.A.
A Secretaria de Fiscalização de Integridade de Atos e Pagamentos de Pessoal e de Benefícios Sociais (Sefip) propõe considerar ilegal e recusar o registro do ato de admissão de Monique Cristina Carvalho Matos, com base no art. 71, III, da Constituição Federal c/c os arts. 1º, V, e 39, II, da Lei 8.443/1992 e art. 260, § 1º, do Regimento Interno, em razão de sua contratação após a validade do processo seletivo correspondente, encerrada em 8/10/2016.
A representante do MP/TCU opina pela realização de diligência à BB Tecnologia e Serviços S.A., para que informe se a empregada ainda mantém vínculo empregatício com a empresa, uma vez que consulta ao sistema Rais, ano base 2020, demonstrou que a interessada ocupa cargo militar como oficial do Exército Brasileiro desde 7/2/2019.
A interessada ajuizou ação judicial em 18/12/2017 pleiteando sua nomeação no cargo de analista de operações da empresa. O pleito foi acolhido pela 10ª Vara Federal do Rio de Janeiro/RJ (0229623-63.2017.4.02.5101) , tendo a interessada sido convocada em 10/9/2018. A sentença transitou em julgado em 12/7/2019, conforme informação obtida por minha assessoria na página do órgão na Internet.
Observo que quando a interessada foi admitida na BB Tecnologia e Serviços S.A., em 10/9/2018, ainda não ocupava o cargo de militar, o que só veio a acontecer posteriormente, não havendo à época, portanto, acumulação indevida.
Assim, inobstante a admissão tenha se dado após o encerramento do prazo de validade do concurso, a BB Tecnologia e Serviços S.A. admitiu a empregada em estrito cumprimento a decisão judicial já transitada em julgado, de modo que o ato em questão, não mais suscetível à anulação administrativa, deve ser considerado legal, para fins de registro, em conformidade com os precedentes mais recentes desta Corte, a exemplo dos Acórdão 18562/2021-TCU-Segunda Câmara, de relatoria do ministro Augusto Nardes; 79/2022-2ª Câmara, de relatoria do ministro Aroldo Cedraz; 105/2022-2ª Câmara, de relatoria do ministro Bruno Dantas; 902/2022-2ª Câmara, de relatoria do ministro-substituto Marcos Bemquerer; 17219/2021-2ª Câmara, de relatoria do ministro-substituto André Luís de Carvalho; 11551/2021-1ª Câmara, de relatoria do ministro Jorge Oliveira; e 2527/2022-1ª Câmara, de minha relatoria.
Por outro lado, deve ser feita a diligência à BB Tecnologia e Serviços S.A., bem como ao Exército Brasileiro, para que se manifestem sobre possível acumulação de cargos pela interessada, encaminhando os documentos da admissão no cargo militar, inclusive declaração de não acumulação, sendo dada a orientação de que, se a interessada se encontra nessa situação, opte pelo emprego público ou pelo cargo militar, conforme proposto pelo MP/TCU.
Diante do exposto, manifesto-me pela aprovação do acórdão que ora submeto à apreciação deste Colegiado.
TCU, Sala das Sessões, em 11 de outubro de 2022.
Weder de Oliveira 
Relator